臺灣嘉義地方法院民事判決　　　　　　 94年度簡上字第119號
上　訴　人即
附帶被上訴人　　乙○○
　　　　　　　　甲○○
共　　　　同
訴訟 代 理人　　林芳榮律師
複　 代 理人　　吳秋永律師
被上 訴　 人
即附帶上訴人　　丁　○
訴訟 代 理人　　丙○○
上列當事人間請求損害賠償事件，上訴人對於民國94年10月31日
本院朴子簡易庭94年度朴簡字第127號第一審判決提起上訴，被
上訴人提起附帶上訴，並為訴之追加，本院於民國96年7月11日
言詞辯論終結，本院判決如下：
    主      文
原判決關於命上訴人乙○○連帶給付新臺幣壹拾陸萬壹仟貳佰伍
拾元與上訴人甲○○給付超過新臺幣壹拾貳萬零玖佰柒拾壹元及
均自民國九十四年九月二十九日起至清償日止按週年利率百分之
五計算之利息，及該部分假執行之宣告，暨除確定部分外訴訟費
用之裁判均廢棄。
上開廢棄部分，被上訴人在第一審簡易之訴及假執行之聲請駁回
。
其餘上訴駁回。
附帶上訴及追加之訴駁回。
第一審訴訟費用（除確定部分外）關於命上訴人乙○○、甲○○
連帶負擔部分及第二審訴訟費用關於上訴部分，由上訴人甲○○
負擔十分之三，餘由被上訴人負擔。第二審訴訟費用關於附帶上
訴及追加之訴部分，由被上訴人即附帶上訴人負擔。
    事實及理由
甲、程序方面：
    訴狀送達後，原告不得將原訴變更或追加他訴。但有下列各
    款情形之一者，不在此限：…二、請求之基礎事實同一者。
    三、擴張或減縮應受判決事項之聲明者。訴之變更或追加，
    非經他造同意，不得為之。但第二百五十五條第一項第二款
    至第六款情形，不在此限。民事訴訟法第255條第1項第2款
    、第3款、第446條第1項分別定有明文。被上訴人即附帶上
    訴人（下稱被上訴人）於原審起訴請求上訴人即附帶被上訴
    人（下稱上訴人）連帶給付被上訴人新臺幣（下同）234,35
    9元及自起訴狀繕本送達之翌日起至清償日止，按週年利率5
    %計算之利息，經原審判命上訴人應連帶給付被上訴人161,2
    50元及自民國94年9月29日起至清償日止按法定利率計算之
    遲延利息，而駁回被上訴人其餘之請求。上訴人對其敗訴部
    分聲明不服提起本件上訴，被上訴人以收文日期為96年5月1
    7日書狀對其非財產上損害敗訴50,000元部分提起附帶上訴
    並就非財產上損害為訴之追加，擴張聲明為上訴人應再連帶
    給付被上訴人200,000元及自訴之追加狀繕本送達之翌日起
    至清償日止，按週年利率5%計算之利息。經查：被上訴人係
    以侵權行為法律關係為本件請求，被上訴人上開訴之追加，
    其請求基礎事實仍為同一，且係擴張應受判決事項之聲明，
    依民事訴訟法第446條第1項、第255條第1項第2款、第3款規
    定為合法，先予敘明。
乙、實體方面：
壹、被上訴人起訴主張：
一、上訴人乙○○於94年1月16日下午7時30分許駕駛自小貨車，
    沿嘉義縣朴子市○○里○○道路逆向行駛，行至嘉義縣朴子
    市苦瓜寮60-12號前即逆向停車於該處，乘客即上訴人甲○
    ○竟未注意右後方來車而貿然開啟車門，騎駛重型機車之被
    上訴人見狀閃避不及，而撞及該自小貨車右前車門，致被上
    訴人人車倒地並跌落路旁水溝，而受有第3腰椎壓迫性骨折
    、左足挫傷併外踝骨折及第1、2腳趾骨折之傷害。上訴人甲
    ○○嗣經本院94年度朴交簡字第38號刑事簡易判決過失傷害
    罪確定，爰依侵權行為法律關係請求上訴人連帶給付醫療費
    用19,359元、機車修復費用15,000元、非財產上之損害200
    ,000 元合計234,359元及自起訴狀繕本送達之翌日起至清償
    日止，按週年利率5%計算之利息。（原審判決上訴人應連帶
    給付被上訴人機車修復費用11,250元、非財產上之損害150,
    000元，合計161,250元及自94年9月29日起至清償日止按法
    定利率計算之遲延利息，並依職權宣告假執行。被上訴人僅
    就其非財產上損害敗訴50,000元部分提起上訴，其餘敗訴部
    分則未據其聲明不服，已告確定。被上訴人並就非財產上損
    害部分為訴之追加，擴張聲明上訴人應再連帶給付200,000
    元）。
二、對上訴人抗辯之陳述：
    被上訴人所領取強制汽車責任保險金35,029元業經原審判決
    扣除，故此部分金額不應再予扣除。而被上訴人受領上開保
    險金給付之事實發生於原審言詞辯論終結前且為上訴人所知
    悉，上訴人未於原審而遲於第二審始提出此防禦方法，依民
    事訴訟法第447條第1項前段規定為不合法。被上訴人答辯聲
    明：上訴駁回。附帶上訴聲明：原判決（除確定部分外）不
    利於被上訴人非財產上損害50,000元部分廢棄，上訴人應再
    連帶給付被上訴人50,000元及自94年9月29日起至清償日止
    ，按週年利率5%計算之利息。追加之訴之聲明：上訴人應再
    連帶給付被上訴人200,000元及自訴之追加狀繕本送達之翌
    日起至清償日止，按週年利率5%計算之利息。
貳、上訴人抗辯：
一、系爭路段並無分向線，故無順逆向可言。系爭路段路寬為55
    0公分，而上訴人乙○○所駕駛之自小貨車車寬僅180公分，
    於車門打開時亦僅250公分，故車門開啟時車體體積未逾路
    寬1/2而不影響通行，故上訴人2人並無過失。而臺灣省嘉雲
    區車輛行車事故鑑定委員會及臺灣省車輛行車事故覆議鑑定
    委員會均認上訴人乙○○無過失。又上訴人乙○○自小客車
    車門並無擦撞痕跡，可證被上訴人係因本身車速過快且疏未
    注意車前狀況，一時情急將機車駛往路旁致衝入路旁水溝而
    受傷，與上訴人乙○○停放自小貨車及上訴人甲○○開啟車
    門之行為並無相當因果關係。
二、上訴人縱應負連帶損害賠償責任，原審判決所命上訴人連帶
    給付之非財產上損害150,000元實屬過高，且尚應扣被上訴
    人所領取強制汽車責任保險金35,029元，而被上訴人亦與有
    過失，應依民法第217條第1項規定減免賠償金額。並上訴聲
    明：１、原判決不利於上訴人部分廢棄，２、上開廢棄部分
    ，被上訴人在第一審簡易之訴駁回及假執行之聲請駁回。附
    帶上訴及追加之訴答辯聲明：附帶上訴及追加之訴駁回。
參、兩造不爭執事項：
一、上訴人乙○○之自小貨車於94年1月16日下午7時30分許停放
    於嘉義縣朴子市苦瓜寮60-12號前，上訴人甲○○其時突開
    啟車門，適被上訴人駛經該處而人車倒地並跌落路旁水溝，
    致第3腰椎壓迫性骨折、左足挫傷併外踝骨折及第1、2腳趾
    骨折。
二、上訴人甲○○嗣經本院94年度朴交簡字第38號刑事簡易判決
    過失傷害罪確定。
三、機車修復費用6,000元。
肆、兩造爭執事項：
一、上訴人是否有過失。
二、被上訴人是否與有過失。
三、非財產上損害賠償金額若干。
四、強制汽車責任保險金35,029元是否應予扣除。
    爰就上開爭點分敘如下：
（一）１、汽車停車時，應依左列規定：一五、停車向外開啟車
          門時，應注意行人、車輛、並讓其先行。93年8月26
          日修正公布之道路交通安全規則第112條第1項第15款
          定有明文。經查：本院依上訴人聲請先後送臺灣省嘉
          雲區車輛行車事故鑑定委員會、臺灣省車輛行車事故
          覆議鑑定委員會鑑定本件車禍肇事責任歸屬，臺灣省
          嘉雲區車輛行車事故鑑定委員會鑑定意見略謂：王玉
          珍開啟車門時未注意右後來車為肇事原因，丁○就王
          玉珍突開啟車門之行為猝不及防範，故丁○無肇事因
          素。而丁○之所以會跌落水溝，係因甲○○右前車門
          突然開啟，丁○機車行進動線受阻後所為之閃避措施
          。臺灣省車輛行車事故覆議鑑定委員會鑑定意見則謂
          ：本件肇事原因係自小貨車右座乘客甲○○向外開啟
          車門，而該向外開啟車門之行為對適時駛至之丁○係
          突發狀況，此有臺灣省嘉雲區車輛行車事故鑑定委員
          會嘉雲區第950544號鑑定意見書、臺灣省車輛行車事
          故覆議鑑定委員會府覆議字第00950101082號函附卷
          為憑，且本院94年度朴交簡字第38號刑事簡易確定判
          決亦認上訴人甲○○貿然開啟車門為有過失。上訴人
          甲○○開啟車門時未注意右後方有無來車，而逕自突
          然向外開啟車門，係違反93年8月26日修正公布之道
          路交通安全規則第112條第1項第15款規定，為有過失
          。
      ２、被上訴人雖主張上訴人乙○○有逆向停車之過失，然
          系爭路段並無單行道標誌，路面亦未劃有分向限制線
          ，此經本院履勘現場屬實，而有履勘筆錄、現場照片
          在卷可稽，故難認上訴人乙○○有逆向停車之過失行
          為。況縱認上訴人乙○○有逆向停車之行為，被上訴
          人跌落路旁水溝係因上訴人甲○○突向外開啟車門之
          行為所致，實與上訴人乙○○自小貨車停放之順逆方
          向並無相當因果關係。而臺灣省車輛行車事故覆議鑑
          定委員會鑑定意見亦認：本件車禍與乙○○停車位置
          是否違規無關等語，故被上訴人主張上訴人乙○○有
          過失云云，即不可採，上訴人乙○○抗辯其無過失等
          語，應堪採信。
（二）上訴人抗辯被上訴人有車速過快且疏未注意車前狀況之過
      失，惟其就此並未舉證以實其說；且臺灣省嘉雲區車輛行
      車事故鑑定委員會、臺灣省車輛行車事故覆議鑑定委員會
      均認被上訴人無肇事因素，是上訴人此部分抗辯，即不可
      採。
（三）上訴人甲○○係過失；被上訴人因此車禍導致第3腰椎壓
      迫性骨折、左足挫傷併外踝骨折及第1、2腳趾骨折，其精
      神當受有一定程度之痛苦；被上訴人未受教育，名下有1
      筆土地，上訴人甲○○高職畢業，現無業，名下並無不動
      產，此有兩造稅務電子閘門財產所得調件明細表附於原審
      卷為證。本院審酌上訴人甲○○加害情形、被上訴人傷勢
      及其精神痛苦程度、兩造教育程度、職業、身分、地位、
      經濟情況，認原審判決所命上訴人甲○○給付非財產上損
      害賠償150,000元尚屬適當，被上訴人逾此範圍之請求實
      係過當，而不應准許，故被上訴人就非財產上損害賠償敗
      訴50,000元部分所提起之附帶上訴及追加之訴擴張請求上
      訴人甲○○應再給付200,000元，為無理由，應予駁回。
（四）當事人不得提出新攻擊或防禦方法。但有下列情形之一者
      ，不在此限：…六、如不許其提出顯失公平者。保險對象
      因汽車交通事故，經本保險提供醫療給付者，本保險之保
      險人得向強制汽車責任保險之保險人代位請求該項給付。
      保險人依本法規定給付之保險金，視為加害人或被保險人
      損害賠償金額之一部分；加害人或被保險人受賠償請求時
      ，得扣除之。民事訴訟法第447條第1項第6款、94年5月18
      日修正公布前之全民健康保險法第82條、同年2月5日修正
      公布前之強制汽車責任保險法第30條分別定有明文。被上
      訴人主張不得再扣除強制汽車責任保險金35,029元，因上
      訴人此部分防禦方法之提出違反民事訴訟法第447條第1項
      規定，且此部分金額業經原審判決扣除云云。惟查：
  １、被害人所領取之強制汽車責任保險金，依上開強制汽車責
      任保險法第30條規定，視為加害人損害賠償之一部，加害
      人得抗辯扣除之，如不許上訴人甲○○於第二審提出此抗
      辯，顯有失公平，故上訴人甲○○此部分抗辯依民事訴訟
      法第447條第1項第6款規定，仍係合法，被上訴人主張此
      部分抗辯不合法云云，並不可採。
  ２、原審判決以被上訴人所請求醫療費用19,359元係中央健保
      局所為之健保給付而駁回此部分請求。依上開強制汽車責
      任保險法第30條、全民健康保險法第82條規定，被害人不
      得對加害人請求中央健康保險局所提供之健保給付部分，
      （最高法院88年度臺上字第353號判決意旨得資參照），
      故被上訴人所領取之強制汽車責任保險金35,029元並未經
      原審扣除，此部分金額既未經原審扣除，自應依94年2月5
      日修正公布前之強制汽車責任保險法第30條予以扣除，是
      上訴人甲○○辯稱應扣除35,029元等語，即係可採。
五、因故意或過失，不法侵害他人之權利者，負損害賠償責任。
    不法侵害他人之身體、健康、名譽、自由、信用、隱私、貞
    操，或不法侵害其他人格法益而情節重大者，被害人雖非財
    產上之損害，亦得請求賠償相當之金額。民法第184條第1項
    前段、第195條第1項前段分別定有明文。上訴人甲○○有開
    啟車門未注意車輛讓其先行之過失行為，其應依民法第184
    條第1項前段規定負損害賠償責任。而兩造就機車修復費用
    業於本院審理時合意以6,000元為賠償金額（本院卷第32、9
    2、118頁），加計非財產上之損害150,000元，合計為156,0
    00元，惟此金額尚應扣除35,029元，故被上訴人得請求上訴
    人甲○○給付120,971元（000000-00000=120971）。
六、綜前所述，上訴人甲○○有開啟車門未注意車輛讓其先行之
    過失行為，上訴人乙○○並無過失，故上訴人乙○○無庸負
    損害賠償責任，是被上訴人依侵權行為法律關係請求上訴人
    甲○○給付120,971元及自起訴狀繕本送達（94年9月28日）
    之翌日（同年月29日）起至清償日止，按週年利率5%計算之
    利息，為有理由，應予准許。被上訴人逾此範圍所為之附帶
    上訴及追加之訴，為無理由，應予駁回，而被上訴人此部分
    假執行之聲請即失附麗，應併予駁回。原審就超過上開應准
    許部分，為上訴人敗訴判決，並為假執行之宣告，自有未洽
    。上訴意旨就此部分指摘原判決不當，求予廢棄改判，為有
    理由，爰由本院予以廢棄，並改判如主文第2項所示。至於
    上開應准許部分，因所命上訴人甲○○給付之金額未逾500,
    000元，應援引民事訴訟法第389條第1項第5款規定依職權宣
    告假執行，故原審判命上訴人甲○○給付，並為假執行之宣
    告，核無違誤，上訴意旨就此部分指摘原判決不當，求予廢
    棄，為無理由，應駁回其上訴。
伍、因本件事實業臻明確，故兩造其餘攻擊、防禦方法及所提證
    據，即無須再予審酌，爰未逐一論述，附此敘明。
陸、結論：本件上訴一部為無理由，一部為無理由，附帶上訴為
    無理由，追加之訴為無理由，依民事訴訟法第436條之1第3
    項、第449條第1項、第450條、第79條、第78條，判決如主
    文。
中　　華　　民　　國　　96　　年　　7　　月　　25　　日
                民二庭審判長法　官　黃茂宏
                            法  官  蘇雅慧
                            法  官  陳琪媛
以上正本係照原本作成
本件不得上訴
中　　華　　民　　國　　96　　年　　7　　月　　25　　日
                            書記官　林柑杏
